【裁判字號】    97,台上,4814
【裁判日期】    970930
【裁判案由】    違反公職人員選舉罷免法
【裁判全文】
最高法院刑事判決            九十七年度台上字第四八一四號
上  訴  人  台灣高等法院台南分院檢察署檢察官
被      告  甲○○
            乙○○
上列上訴人因被告等違反公職人員選舉罷免法案件，不服台灣高
等法院台南分院中華民國九十七年六月十一日第二審更審判決（
九十七年度選上更(二)字第一四九號，起訴案號：台灣嘉義地方法
院檢察署九十四年度選偵字第一０號），提起上訴，本院判決如
下：
    主  文
上訴駁回。
    理  由
按刑事訴訟法第三百七十七條規定，上訴於第三審法院，非以判
決違背法令為理由，不得為之。是提起第三審上訴，應以原判決
違背法令為理由，係屬法定要件。如果上訴理由書狀並未依據卷
內訴訟資料，具體指摘原判決不適用何種法則或如何適用不當，
或所指摘原判決違法情事，顯與法律規定得為第三審上訴理由之
違法情形，不相適合時，均應認其上訴為違背法律上之程式，予
以駁回。本件檢察官上訴意旨略稱：(一)、證人蘇庭芳一再陳明：
被告甲○○送來洋酒一瓶時，有要求選舉時能保持中立。康珍證
稱：甲○○於選舉前拿來一組洋酒禮盒，要求支持並幫忙拉票，
其回以另有支持對象各等語。甲○○贈送洋酒，並要求支持，兩
者之間顯具對價關係，已該當公職人員選舉罷免法第九十條之一
第一項「行求」之犯罪構成要件，原審未察，認此部分不成立犯
罪，自有未洽。(二)、證人賴勝利證稱：甲○○來嘉義縣六腳鄉六
腳義勇消防分隊（下稱六腳義消分隊）表示，他參選鄉長，希望
投他一票，之後被告乙○○託黃明僚送來洋酒，並發放甲○○之
文宣等語；甲○○除致贈洋酒外，並約使有投票權之人投票支持
，兩者之間具有對價關係，應成立投票行賄罪名。原審以賴勝利
嗣後翻異前供，認該證人所證各情，均不足採信，其採證顯與證
據法則有違。(三)、六腳義消分隊副隊長張鴻鳴證稱：乙○○此次
所送之洋酒，居歷次所送禮物之最。嘉義縣警察局六腳鄉分駐所
所長馮永嵩證稱：甲○○、乙○○都是六腳警友站之副站長，往
年的慰勞品都由警友會出錢，今年因甲○○要選舉，不便參與站
務，故由乙○○出錢買酒慰勞。該分隊顧問牛慶輝稱：義消團長
之前逢年過節，未必會送禮，此次之洋酒是乙○○送的。隊員戴
阿士證稱：之前顧問、團長或分隊長雖有依俗送禮，但非必三節
都送等語。綜上說明，甲○○先表示參選，再利用乙○○名義贈
送洋酒，要求支持，其等兩人顯有賄選之犯意聯絡與行為分擔甚
明。原判決認被告二人之犯罪不能證明，而維持第一審諭知無罪
之判決，其採證認事均有違誤等語。然原判決以公訴意旨略以：
甲○○係六腳義消分隊之分隊長，亦為嘉義縣第十五屆六腳鄉鄉
長候選人；乙○○為該分隊顧問團團長。甲○○為求順利當選，
竟與乙○○共同基於對有投票權人行求，而約其投票權為一定行
使之概括犯意聯絡，自民國九十四年九月上旬某日起，由乙○○
購買「URANUS」廠牌之X.O.洋酒禮盒一百二十盒，交由甲○○致
送有投票權之嘉義縣六腳鄉六斗村村長康珍、同鄉蘇厝村村長蘇
庭芳（另案判決無罪）各一盒，約使二人於九十四年十二月三日
之選舉時票投甲○○。另由乙○○以該分隊顧問團團長之名義，
交付該分隊有投票權之隊員賴勝利、隊員楊正福之配偶黃淑貞、
隊員牛慶輝、隊員戴阿士（以上四人均經另案判決無罪）等人各
一盒洋酒禮盒，約使票投甲○○等情，經警查獲，因認甲○○、
乙○○均犯公職人員選舉罷免法第九十條之一第一項之罪嫌。但
訊之甲○○、乙○○均堅決否認有賄選之犯行。甲○○並辯稱：
檢方在其住處查獲之二盒洋酒禮盒，係乙○○所贈送，並託請將
其中一盒轉交常在國外之義消顧問洪聖哲；扣案之鄉民名冊，係
其之前任嘉義縣六腳鄉鄉民代表會副主席、主席時，及妻子李祝
霞現任六腳鄉鄉民代表，為聯絡、服務鄉民之用等語。乙○○辯
稱：其為六腳義消分隊顧問團團長，乃於中秋節前，購買一百二
十瓶洋酒禮盒分贈慰問義消、警消、顧問及嘉義縣警察局六腳分
駐所警員，查扣之六腳義消分隊顧問團團長名義之傳單，係一般
競選文宣，與賄選無關等語。查乙○○固有購買一百二十瓶洋酒
禮盒分贈慰問義消、警消、顧問及轄區警員等情，業據乙○○供
承在卷，並據證人陳木上、黃木元、蘇東立、黃任聲、施慶林、
蔡益宏、韓龍雄供證無訛。但證人即六腳義消分隊顧問王元龍、
陳振欣證稱：乙○○之贈送洋酒，一視同仁，不分其是否設籍在
嘉義縣六腳鄉之人，均在贈送之列。馮永嵩證稱：乙○○在九十
四年中秋節前一週所贈送之洋酒禮盒十二盒給轄區警員，上面只
寫中秋佳節愉快，未談及選舉之事，該所警員只有一位設籍六腳
鄉各等語。證人楊正福、黃淑貞、牛慶輝、戴阿士、侯文通、張
鴻明等人或證稱：洋酒上貼有佳節愉快及乙○○所贈；或稱送酒
之人未言明洋酒係甲○○所致贈，亦未要求支持甲○○等語，足
見乙○○節慶送禮，意在慰問轄區義消、警消、顧問及警員，無
足以證明送酒係有賄選。雖證人賴勝利所證：在其家中所查扣之
洋酒係義消班長黃明僚於中秋節前三天拿來，由其妻張錦華收受
，其妻告以黃明僚送酒時，曾言及洋酒是甲○○以乙○○名義所
贈送，並希望支持甲○○等語，但賴勝利事後已否認前詞，且所
證上情，核與證人張錦華於審理時結證：九十四年九月十五日黃
明僚帶來洋酒，說是顧問團團長送的，未談到選舉之事；及黃明
僚於檢察官偵查中證稱：在分送洋酒禮盒時，並未言及該洋酒禮
盒是甲○○送的，亦無要求支持甲○○等語不符，自非可採。證
人即六腳義消分隊顧問楊正福之妻黃淑貞於警詢中證稱：張鴻明
送來洋酒禮盒時，並未言是甲○○送的，禮盒上只有「六腳鄉義
消顧問團團長乙○○贈」貼紙；扣案之傳單是九十四年九月底，
由義消成員拿來，請幫忙發送等語。上開各詞，只能證明各候選
陣容之宣傳手法，無法證明與致贈洋酒之間具有關聯性。而康珍
、蘇庭芳雖曾證稱：甲○○在九十四年中秋節之前曾分送洋酒禮
盒；康珍並證稱：甲○○有請求支持等語，但康珍於審理中已否
認甲○○有拉票之事實。且該二證人係第十五屆六腳鄉鄉長另一
候選人曾宏裕競選總部之副總幹事及執行幹事，因認甲○○無向
之行賄之理。至警方於楊正福、黃淑貞證稱：在其住處查獲，以
「六腳鄉義消顧問團團長乙○○暨全體兄弟姐妹」名義支持甲○
○之傳單一紙，係九十四年九月三十日前二、三天，由不知名之
某義消成員拿來的，但人民基於政治信仰，各擁其主，為選舉之
常態，是以個人或團體，透過各管道，籲請支持其擁戴者，如未
併以金錢或物質買通，即無非難之餘地。警方於甲○○住所查獲
之六腳鄉各村村民名冊及電話號碼簿一本（計三十三張），其上
除了記載六腳鄉各村村民姓名、稱謂、電話或手機號碼外，並無
其他與賄選有關註記、代號或密碼。是被告等所辯，尚可徵信，
此外，又無其他積極之證據足以證明被告等有賄選之犯行，其等
犯罪自屬不能證明。因認第一審諭知被告等無罪，為無不合，予
以維持，並駁回檢察官在第二審之上訴，已敘明相關證據取捨判
斷之理由。按證據之取捨，屬於事實審法院之職權，其取捨苟不
違背經驗法則或論理法則，即不容其任意指為違法，而據為上訴
第三審之適法理由。原審依據相關證人認定被告等二人雖有於當
年中秋節前致贈洋酒予轄區義消、警消、顧問、警員及村長，屬
節前之例行慰問，與賄選無涉。而候選人請求選民支持，為競選
之正當手法，如查無以金錢或物質買通，即難指為違法。至扣案
之傳單及嘉義縣六腳鄉各村村民名冊及電話號碼簿一本（計三十
三張），為宣傳及服務鄉民之用，尚與賄選無涉，並說明賴勝利
之證言無足採信，及康珍為競選對手曾宏裕競選總部之執行幹事
，甲○○無向之行賄之理等語甚詳，其證據之取捨，亦無違背經
驗法則或論理法則，核無上訴意旨所指之違法情形。檢察官之上
訴為違背法律上之程式，應予駁回。
據上論結，應依刑事訴訟法第三百九十五條前段，判決如主文。
中    華    民    國  九十七  年    九    月   三十   日
                      最高法院刑事第五庭
                          審判長法官  陳  正  庸
                                法官  賴  忠  星
                                法官  林  秀  夫
                                法官  宋      祺
                                法官  陳  祐  治
      本件正本證明與原本無異
                                      書  記  官
中    華    民    國  九十七  年    十    月    二    日
                                                      Ｑ


司法院資訊處製作；財團法人民間司法改革基金會備份。
